【裁判字號】    97,上易,1915
【裁判日期】    980319
【裁判案由】    詐欺
【裁判全文】
臺灣高等法院臺中分院刑事判決        97年度上易字第1915號
上  訴  人  臺灣臺中地方法院檢察署檢察官
被      告  酉○○
                      號
            辛○○○
            寅○○
            丑○○
            子○○
            癸○○
            壬○○
            亥○○（即劉月盆）
            宙○○
                      號
            天○○○
                        號
            宇○○
                      號
            地○○
                      號
            玄○○
                      號
            黃○○○
                        號
            Ｃ○○
                      號
            Ｂ○○
            Ａ○○
                      號
            申○○
                      號
            戌○○（即陳劉霜香）
                      號
            己○○
            辰○○
                      號
            庚○○
                      號
            午○○（即陳志河）
                      號
            丁○○（即李杏雯）
                      號
            未○○（即陳志豐）
                      號
            卯○○
            戊○○
            丙○○
                      號
            巳○○○
                        號
上29人共同
選任辯護人  林坤賢律師
            邱華南律師
上列上訴人因被告等人詐欺案件，不服臺灣臺中地方法院97年度
易字第2322號，中華民國97年8月15日第一審判決(起訴案號：臺
灣臺中地方法院檢察署97年度偵字第7422號），提起上訴，本院
判決如下：
    主  文
上訴駁回。
    理  由
一、本案經本院審理結果，認第一審判決認事用法並無不當，應
    予維持，並引用第一審判決書記載之證據及理由（如附件）
    。
二、檢察官上訴意旨略以：(一)被告酉○○等29人均未實際加入保
    證責任臺中縣湖南合作農  場（下稱湖南合作農場），尤未
    經農場前理事主席劉水之召集或輾轉推薦加入農場，成為場
    員，蓋：依據被告酉○○陳報之農場場員名冊所載，被告
    劉阿玉、巳○○○、寅○○、宙○○、黃○○○、玄○○及
    陳天生（即申○○)等人，均於61年7月18日湖南合作農場解
    散前，即已加入成為農場場員，何以未見其等向主管機關申
    請登記？合作社通常本於地緣關係，互相糾集志同道合者
    所組成，惟依據上述場員名冊所載，被告寅○○居住在彰化
    縣福興鄉，與湖南合作農場根本無地緣關係，至於被告子○○、癸○○、壬○○則為被告寅○○之子，被告丑○○為被
    告寅○○之女，亦即被告酉○○之妻，而許尤秀鳳乃為被告
    寅○○之妻，同樣與湖南合作農場無地緣關係。被告等人可
    能專程由彰化縣前來臺中縣耕作？上述被告酉○○所提出
    農場場員名冊所載場員彼此間大致上都具有血親或姻親關係
    ，與一般合作社之成員組成有異，倒像是家族事業，不合常
    情。湖南合作農場依場員入股之股數會發給股票，被告酉
    ○○等人如確實成為場員，何以歷經民刑事訴訟程序，從未
    提出股票等場員憑證？依據被告酉○○所提出場員名冊之
    記載，被告等所有場員均以新臺幣（下同） 500元股金認購
    ，加入為場員，但未見被告等人提出任何付款收據，亦不見
    農場有收取入股金之帳冊記載，僅有未經認證之自撰場員名
    冊，無疑空口白話。臺中縣政府於 61年7月18日公告湖南
    合作農場解散，同時依臺中縣政府89年7月5日89府社行字第
    163752號函所載，湖南合作農場逾30年未曾召開各項法定會
    議，足認湖南合作農場早名存實亡，長期未實際經營業務。
    倘若農場有經營之事實，何以被告等人無法提出任何業務帳
    冊？既然農場長達數十年未營業，怎可能有招募會員之需求
    ？況依該農場名冊，加入場員之人多是20餘歲之年輕人，從
    未去過農場，為何要加入？被告等人本向臺中縣政府呈報
    ，擬自行召集湖南合作農場臨時場員大會，但臺中縣政府尚
    未函覆前，其等即於 89年6月30日擅自召開臨時場員大會，
    會議內容全圍繞在清算湖南合作農場資產上，顯見被告諸人
    早有預謀，絕非臺中縣政府於89年7月5日上開函文送達被告
    等人後，被告等方知農場應解散，始不得已進行清算。其次
    ，該農場場員名冊並非前理事主席劉水所製作，而係被告酉
    ○○等人為順利召開場員臨時大會，俾處分湖南合作農場資
    產，而虛偽填製，否則何以劉水及原場員賴金陵均未填入名
    冊內。被告等29人利用法院不察，虛偽填製場員名冊，聲請
    選任被告酉○○為清算人，惡意處分湖南合作農場之資產，
    將變賣不動產而得之金錢分配花用殆盡，確實犯詐欺取財罪
    ，豈料原審諭知被告等人無罪，令人難以甘服。(二)原審先認
    ：「再依卷附臺中縣政府89年5月8日89府社行字第123460號
    、89年7月5日89府社行字第163752號及 89年7月29日89府社
    行字第 2011917號等公函所示，亦足認本件湖南合作農場已
    逾30餘年並無新人入場，且該農場法人係因久無業務，亦未
    依規定辦理理事、監事改選變更登記及召開各法定會議，始
    經臺中縣政府命令予以解散在案，是被告酉○○等人甚或原
    農場理事主席劉水應無呈報會務及異動場員入出組織之變更
    等情，應允無疑義。被告酉○○等人既未能提出其等取得湖
    南合作農場場員資格之證明，僅以一未經公權力機關認證核
    定之前揭場員名冊為憑，本院自無從率為被告酉○○等人皆
    已具備湖南合作農場場員資格之憑斷」，繼則卻稱：「被告
    酉○○等人於本院均陳稱：渠等係因湖南合作農場前理事主
    席劉水之召集或輾轉推薦始加入農場成為場員，伊等並不知
    依法加入合作社之程序係如何規定，僅單純因劉水係理事主
    席，才於邀集時同意入社。前揭場員名冊係由劉水所製作，
    伊等因於劉水過世後欲召集場員大會，始將該名冊翻找出來
    等語綦詳，被告酉○○等人於農場場員資格之取得，或有因
    不合法定程序之規定，致無湖南合作農場合法場員之適格，
    但檢察官並未舉出實證以否認被告酉○○等人有獲湖南合作
    農場原理事主席劉水之邀約加入農場成為場員之可能，自難
    逕謂該場員名冊係屬虛列名義而偽製。該場員名冊既難率斷
    為虛偽製作，則被告玄○○等人依據該名冊所載召集臨時場
    員大會，並決議推選被告酉○○為清算人，且聲請法院裁定
    核可選派，自亦難認有何陳報不實，致法院陷於錯誤，而為
    不正確裁定之可言」，可見原審之推論前後矛盾，亦反於民
    事三審確定判決之認定。該農場既然超過30年未營業，怎會
    有被告等29人前後加入為場員，而且攜家帶眷，全然不知加
    入之目的為何，未曾到過農場，未曾耕作，其中登載同案被
    告劉何玉（業已死亡，並經檢察官為不起訴處分）最早加入
    農場，其加入時間為49年9月11日，股金500元，被告地○○
    最晚加入，加入時間為86年3月4日，股金同樣500元，該2人
    加入湖南合作農場的時間前後橫亙37年，豈有可能入股金大
    家都是500元？民國49年或50、60餘年間，500元之幣值，遠
    大於今日，農場前理事主席劉水於 41年入股時，認購場股2
    股，股金為 20元，前理事長也僅認購2股，股金20元，那同
    案被告劉何玉及被告巳○○○於49年底入股時，可能付出高
    達 500元之股金？又豈有花大錢加入農場，卻不知為何加入
    ，亦未取得股票或入股憑證！況被告酉○○所稱製作該場員
    名冊之劉水及原始場員賴金陵均不在場員名冊內，則該場員
    名冊絕對屬於虛構。被告等29人加入虛構場員名冊，未經報
    准，胡亂召開臨時場員大會，目的就是為了推舉被告酉○○
    為清算人，同時會議內容全是要清算農場資產，各被告不知
    原由加入成為場員，第 1次開會就是要解散清算農場，被告
    等人之動機難道非為欺瞞法院准予選任被告酉○○為清算人
    後，處分農場不動產，獲得現金，然後朋分花用？否則怎有
    每位被告只花 500元，就可以順利分得10餘萬元，如此划算
    之事？這中間法院遭欺瞞一事，即被告酉○○等人並非場員
    ，被告酉○○不可能合法擔任清算人，已經民事三審確定做
    過認定，民事法院亦已撤銷原選任被告酉○○為清算人之裁
    定，改選任告訴人乙○○為清算人，原審竟稱被告等人未陳
    報不實，法院原選任被告酉○○為清算人裁定乃正確，令人
    難以置信等語，指摘原判決不當。
三、按犯罪事實應依證據認定之，無證據不得認定犯罪事實。又
    不能證明被告犯罪者，應諭知無罪之判決，刑事訴訟法第15
    4條第2項、第301條第1項分別定有明文。又事實之認定，應
    憑證據，如未能發現相當證據，或證據不足以證明，自不能
    以推測或擬制之方法，為裁判基礎。且告訴人之告訴，係以
    使被告受刑事訴追為目的，是其陳述是否與事實相符，仍應
    調查其他證據以資審認（最高法院40年度臺上字第86號、52
    年度臺上字第1300號判例參照）；次按，刑法第339條第1項
    詐欺罪之成立，須行為人施用詐術，致他人陷於錯誤而為財
    物之交付始可，如行為人並未施用詐術，或其所用方法不能
    認係詐術，亦不致使人陷於錯誤，即均與該條之構成要件有
    間（最高法院46年度臺上字第260號判例參照)。經查：
  (一)湖南合作農場之營業種類係代收公有土地佃租之代辦業，此
    有臺中縣稅捐處湖南合作農場之甲種營業證在卷可查（見他
    字第3124號卷(一)第41頁），顯見湖南合作農場並非以耕種為
    其業務，故上訴意旨指稱：合作社通常本於地緣關係，互相
    糾集志同道合者所組成，被告寅○○、子○○、癸○○、壬○○、丑○○、許尤秀鳳與湖南合作農場無地緣關係，上開
    被告等人怎可能專程由彰化縣前來臺中縣「耕作」云云，即
    有誤會。
  (二)被告酉○○等人因湖南合作農場場員之資格糾紛，歷經民刑
    事訴訟程序迄今，雖均未提出湖南合作農場之股票，或繳納
    股金之收據，以證明渠等確係湖南合作農場之場員。惟依告
    訴人法定代理人乙○○所稱：湖南合作農場之原場員為何連
    、楊金宇、何長毛藤、洪火財、賴金陵、楊萬曆、李朝陽、
    劉水、魏寶、林阿源、楊德旺、朱金順等13人（見他字第31
    24號卷(一)3頁)，然遍查卷內資料，檢察官及告訴人法定代理
    人乙○○亦均未提出上開原始場員之股票及繳納股金之收據
    ，豈能因被告酉○○等人未提出股票及繳款收據為證，即認
    被告酉○○等人確係虛偽列名為湖南合作農場之場員。
  (三)被告酉○○等人加入湖南合作農場之程序，雖違反合作社法
    之相關規定（詳如原判決第8頁理由欄四之部分)，而不具備
    場員之資格，然若無積極證據足以證明被告酉○○等人係虛
    偽加入湖南合作農場，尚難因被告酉○○等人加入湖南合作
    農場之程序有違規定，即遽認其等係虛偽加入該農場。檢察
    官上訴意旨雖另以：被告劉阿玉、巳○○○、寅○○、宙○○、黃○○○、玄○○及陳天生（即申○○）等人，均於61
    年 7月18日湖南合作農場解散前，即已加入成為農場場員，
    何以未見其等向主管機關申請登記？又湖南合作農場早已名
    存實亡，長期未實際經營業務，倘若農場有經營之事實，何
    以被告酉○○等人無法提出任何業務帳冊？既然農場長達數
    十年未營業，怎可能有招募會員之需求？況依該農場名冊，
    加入場員之人多是20餘歲之年輕人，從未去過農場，為何要
    加入等語，質疑被告酉○○等人確係虛偽加入湖南合作農場
    ？且告訴人亦另指稱：依合作社法施行細則第2條、第3條之
    規定，湖南合作農場僅限於居住在臺中縣行政區域管轄內之
    人民始得組織設立該農場，被告寅○○、子○○、癸○○、
    壬○○、許尤秀鳳均非臺中縣行政區域內之人民，顯見其等
    並非湖南合作農場之場員等語（見本院卷(二)第153頁)。但查
    ：
  1.檢察官或告訴人法定代理人乙○○之上開質疑，僅係渠等主
    觀之推測，尚乏證據足以證明被告酉○○等人確係虛偽列名
    為該農場之場員，而無加入湖南合作農場之真意。
  2.被告劉阿玉、巳○○○、寅○○、宙○○、黃○○○、玄○○及陳天生（即申○○)等人，於61年7月18日加入湖南合作
    農場，雖查無向主管機關申請登記之資料，但其原因或因不
    熟悉法令而未申報，或因疏未向主管機關登記，或如臺中縣
    政府98年1月8日府社行字第0980005018號函所稱：「湖南合
    作農場相關文件，因已逾檔案保存年限，『無案可稽』」等
    語（見本院卷(一)第225頁)，致查無資料，豈能因此即遽認渠
    等係虛偽加入為場員。
  3.有關被告酉○○等人加入湖南合作農場之原因，據被告酉○○於原審所供：伊是由伊父親宙○○、祖父劉水介紹加入，
    伊祖父劉水本來就是湖南合作農場的理事主席，父親宙○○
    本來就是場員，伊爺爺劉水說要重新把農場運作起來，有的
    場員是伊爺爺要他們加入的等語；被告丑○○於原審所供：
    伊是由伊父親寅○○、母親許尤秀鳳介紹加入等語；被告子
    ○○、癸○○、壬○○於原審所供：伊等是由父親寅○○介
    紹加入，當時有經過劉水主席的同意等語；被告亥○○於原
    審所供：伊是由父親宙○○介紹加入等語；被告宙○○於原
    審所供：伊是經由父親劉水之邀而加入，有經過理事會同意
    ，伊父親當時邀了很多人開會，伊小孩酉○○、亥○○都是
    伊引薦加入，當時確實也有開理事會同意，他們才加入等語
    ；被告天○○○於原審所供：伊是由公公劉水邀請加入的，
    當時有繳錢給劉水等語；被告宇○○於原審所供：當時是經
    由伊父親宙○○介紹加入合作農場，當時應該是代收公有土
    地及佃農佃租，後來劉水說要增加肥料等語；被告地○○於
    原審所供：伊係經由父親宙○○介紹加入，伊家人叫伊加入
    ，伊就加入等語；被告玄○○於原審所供：劉水是伊親家，
    他叫伊加入這個農場，當時要買肥料，如果加入農場會比較
    方便，那時候是民國60年，當時肥料短缺，加入是為了要買
    肥料，還有別人侵占土地，加入有個組織，比較可以處理等
    語；被告黃○○○於原審所供：時間過太久，伊忘記是何時
    加入，是劉水叫伊加入的，伊不知道為何加入，是伊先生玄
    ○○找伊加入，伊就加入，不過伊先生是跟伊說加入農場買
    肥料比較方便等語；被告Ｃ○○、Ｂ○○、Ａ○○於原審所
    供：是伊等父親玄○○介紹加入，加入時間是在81年間，過
    程伊等不是很清楚，也不知道為何要加入等語；被告申○○
    於原審所供：是劉水邀伊加入的，詳細時間已不記得，劉水
    叫伊加入，是說這樣比較有團體性，詳細緣由伊也不清楚等
    語；被告戌○○於原審所供：是伊先生申○○介紹伊加入，
    伊先生叫伊加入，伊就加入等語；被告己○○於原審所供：
    伊是宙○○的媳婦，伊先生是宇○○，是伊公公宙○○提議
    要伊加入，加入的原因伊也不清楚等語；被告辰○○於原審
    所供：是伊父親申○○介紹伊加入的，加入的原因伊不清楚
    等語；被告庚○○於原審所供：伊是辰○○的太太，伊認識
    酉○○，是酉○○來找伊加入的，酉○○是伊表哥，加入的
    原因伊不清楚等語；被告午○○於原審所供：伊父親申○○
    有加入，酉○○也有叫伊加入，加入的原因忘記了等語；被
    告未○○於原審所供：伊是由伊父親申○○介紹加入，伊也
    不知道加入的原因等語；被告卯○○於原審所供：是劉水來
    找伊，邀伊加入農場，當時應該是有繳錢，加入的原因是劉
    水告訴伊農場有問題，實際上是什麼問題伊也不知道等語；
    被告戊○○於原審所供：是伊先生卯○○要伊加入的，過程
    及原因伊都不清楚等語；被告丙○○於原審所供：伊是劉水
    理事主席介紹加入的，劉水說要伊加入農場，農場要做肥料
    買賣等語觀之（見原審卷第74至76頁），雖上開被告等人加
    入湖南合作農場之原因不一，但據其等上開於原審所供，足
    見其等確有加入湖南合作農場之真意。
  4.湖南合作農場原先之營業項目（代收公有土地佃租），雖因
    時代變遷，致長期未實際經營該項業務，然本案並無證據足
    以證明被告酉○○等29人於加入該農場時，即已知悉該農場
    已遭主管機關公告解散在案，渠等已無從加入該農場而成為
    場員（詳見原審判決書第12頁第6行以下之論述)。被告酉○○等人加入農場之原因雖各有不同（詳見上開被告酉○○等
    人於原審所述），然其等加入該農場時主觀上既認該農場之
    法人資格仍屬存在，自不能僅因其等加入該農場後未繼續經
    營該農場之原有營業項目，即反推其等當時確未獲劉水之邀
    或輾轉經他人介紹而加入該農場。
  5.被告酉○○等29人彼此間大都具有血親或姻親關係，是其等
    獲劉水之邀或其他人輾轉介紹而加入該農場，衡情其等加入
    之手續及應繳交之社款，本即較為簡便、寬鬆，本案既乏積
    極證據足以證明被告酉○○等29人僅係虛列為湖南合作農場
    之場員，縱使其等加入該農場之程序有違規定，並不能因此
    即遽認其等確屬無加入該農場之真意。
  6.本院94年度上字第297號民事判決（見偵字第3124號卷第123
    至131頁)雖認定被告29人對湖南合作農場之場員資格不存在
    ，但該民事判決亦係以被告酉○○等29人加入該農場之程序
    違背合作社法之相關規定，而判決被告酉○○等29人敗訴，
    而非認定被告酉○○等29人係虛偽列名為該農場之場員，是
    該民事判決自不得作為被告酉○○等29人不利之認定，附此
    敘明。
  (四)關於原審判決書第 9頁倒數第13行記載：「再依卷附臺中縣
    政府89年5月8日89府社行字第123460號、89年7月5日89府社
    行字第163752號及89年7月29日89府社行字第2011917號等公
    函所示，亦足認本件湖南合作農場已逾30餘年並無新人入場
    ，且該農場法人係因久無業務，亦未依規定辦理理事、監事
    改選變更登記及召開各法定會議，始經臺中縣政府命令予以
    解散在案，是被告酉○○等人甚或原農場理事主席劉水應無
    呈報會務及異動場員入出組織之變更等情，應允無疑義。被
    告酉○○等人既未能提出其等取得湖南合作農場場員資格之
    證明，僅以一未經公權力機關認證核定之前揭場員名冊為憑
    ，本院自無從率為被告酉○○等人皆已具備湖南合作農場場
    員資格之憑斷」等語，其意旨係在說明不能單憑「未經公權
    力機關認證核定之湖南合作農場場員名冊」，即認定被告酉
    ○○等29人已依合作法之相關規定加入湖南合作農場，而取
    得合法之場員資格；而原審判決書第13頁倒數第5行記載：
    「被告酉○○等人於本院均陳稱：伊等係因湖南合作農場前
    理事主席劉水之召集或輾轉推薦始加入農場成為場員，伊等
    並不知依法加入合作社之程序係如何規定，僅單純因劉水係
    理事主席，才於邀集時同意入社。前揭場員名冊係由劉水所
    製作，伊等因於劉水過世後欲召集場員大會，始將該名冊翻
    找出來等語綦詳，被告酉○○等人於農場場員資格之取得，
    或有因不合法定程序之規定，致無湖南合作農場合法場員之
    適格，但檢察官並未舉出實證以否認被告酉○○等人有獲湖
    南合作農場原理事主席劉水之邀約加入農場成為場員之可能
    ，自難逕謂該場員名冊係屬虛列名義而偽製。該場員名冊既
    難率斷為虛偽製作，則被告玄○○等人依據該名冊所載召集
    臨時場員大會，並決議推選被告酉○○為清算人，且聲請法
    院裁定核可選派，自亦難認有何陳報不實，致法院陷於錯誤
    ，而為不正確裁定之可言」等語，其意旨係在說明，檢察官
    並未舉證證明被告酉○○等29人僅係虛偽列名為湖南合作農
    場之場員，而確未獲劉水之邀而未有加入湖南合作農場之真
    意，亦即不能因被告酉○○等29人未依合作社法之相關規定
    加入該農場，而無法取得湖南合作農場之場員資格，即推定
    被告酉○○等29人並無加入該農場之真意，而僅係虛偽列名
    為該農場之場員，是原審判決書上開兩段論述，並無矛盾之
    處，上訴意旨有關此部分之指摘，顯有誤會。
四、原審以不能證明被告酉○○等29人犯罪，因而為其等無罪之
    判決，核無違誤，檢察官在本院並未提出其他積極之證據以
    證明被告酉○○等29人犯罪，猶執前詞指摘原判決不當，其
    上訴為無理由，應予駁回。
五、據上論斷，應依刑事訴訟法第373條、第368條，判決如主文
    。
本案經檢察官甲○○到庭執行職務。
中    華    民    國    98    年    3     月    19    日
            刑事第十庭    審判長法  官  林  照  明
                                法  官  郭  瑞  祥
                                法  官  蔡  名  曜
以上正本證明與原本無異。
不得上訴。
                                書記官  劉  恒  宏
中    華    民    國    98    年    3     月    23    日


司法院資訊處製作；財團法人民間司法改革基金會備份。
